臺灣高等法院刑事判決　　　　　　　　　　八十九年度上更（一）字第一一五五號
　　上　訴　人
　　即　被　告　戊○○
　　選任辯護人　鄭潤祥　律師
　　上　訴　人
　　即　被　告　丁○○
　　選任辯護人　詹春奇　律師
　　　　　　　　史錫恩　律師
右上訴人因偽造文書案件，不服臺灣新竹地方法院八十四年度訴字第一一九○號，中
華民國八十四年三月十四日第一審判決（起訴案號：臺灣新竹地方法院檢察署八十四
年度偵字第三一七九、九七○一號），提起上訴，經判決後由最高法院發回更審，本
院判決如左：
    主  文
原判決撤銷。
戊○○、丁○○共同連續行使偽造私文書，足以生損害於他人，各處有期徒刑壹年。
偽造之「甲○○」印章貳枚及附表編號四至十、十二、十四至十六、十九至二十一、
二十三至二十五所示偽造「甲○○」之署押及印文均沒收。
  事  實
一、丁○○係設於新竹市○○○路二三六號建武機械工業股份有限公司（以下簡稱「
    建武公司」）之董事長，戊○○則為建武公司之董事，二人均實際從事建武公司
    業務之經營。戊○○於民國（下同）七十七年間，邀得甲○○同意，擔任建武公
    司向台灣中小企業銀行（以下簡稱「台灣企銀」）及新竹區中小企業銀行（以下
    簡稱「新竹企銀」）借款之連帶保證人，迄七十九年年底，甲○○因見建武公司
    未依規定清償貸款，遂表示不願再為建武公司向金融機構借款之連帶保證人。詎
    丁○○、戊○○二人明知甲○○已表示不願再為建武公司向金融機構借款之連帶
    保證人，仍基於概括之共同犯意，自八十年二月五日起迄八十三年四月三十日止
    ，由丁○○於不詳時地，先後偽刻甲○○之印章二枚，旋再委由建武公司不知情
    之會計乙○○分別在建武公司向台灣企銀借款之借據、週轉金貸款契約暨出押匯
    總質權書及增補條款上，填寫借款人與連帶保證人基本資料，並偽造甲○○之簽
    名後，再交由丁○○或戊○○在建武公司先後將前開偽刻之甲○○印章蓋用於前
    開借據、週轉金貸款契約書暨出口押匯總質權書及增補條款等私文書之連帶保證
    人欄上，偽造甲○○同意擔任連帶保證人之私文書（丁○○、戊○○等於同一借
    據、週轉金貸款契約書暨出口押匯總質權書及增補條款等文書內，多次各別偽造
    署押及印文，係接續為之）。旋先後分別由丁○○、戊○○或不知情之會計乙○○持以行使，持向台灣企銀借款，足以生損害於甲○○（借款日期、偽造之文書
    內容均詳如附表編號四至十、十二、十四至十六、十九至二十一、二十三至二十
    五所示，其中編號四至十、十二、十四至十六、十九、二十一、二十三、二十四
    之印文同屬一類，編號二十、二十五印文屬另一類）。
二、案經甲○○訴請臺灣新竹地方法院檢察署檢察官及臺灣新竹地方法院檢察署檢察
    官自動檢舉偵查起訴。
    理  由
一、訊據上訴人即被告丁○○、戊○○均矢口否認有偽造文書之犯行，被告丁○○辯
    稱：伊與戊○○合夥經營公司，公司貸款各找連帶保證人，告訴人甲○○係被告
    戊○○邀得擔任連帶保證人，所有前開借據、週轉金貸款契約書暨出口押匯總質
    權書及增補條款上告訴人印章，均係由被告戊○○蓋用，且被告戊○○係負責建
    武公司之財務，該公司向銀行借款係由被告戊○○接洽，所貸得款項亦係被告戊○○運用，與伊無關，伊僅係負責建隆公司之技術問題云云。被告戊○○則辯以
    ：告訴人印章係被告丁○○所偽刻，並蓋用在前開借據及週轉金貸款契約書上連
    帶保證人欄內後，持向台灣企銀貸款，而所貸之款項均係由建武公司運用，伊並
    不知情云云。
二、惟查：
  (一)右開事實，業據告訴人甲○○指訴綦詳，並有偽造甲○○為連帶保證人之前開借
    據、週轉金貸款契約書暨出口押匯總質權書及增補條款等在卷可佐。又本院前審
    經向「台灣企銀」調取如附表所示甲○○擔任前開公司連帶保證人之有關借據、
    週轉金貸款契約書暨出口押匯總質權書及增補條款等件原本二十五份，連同告訴
    人所提出之真正印章原樣，經送請法務部調查局鑑定結果，認定編號一至三、十
    七、十八及二十二所示之印文，與告訴人所提出之真正印章原樣印文相同，編號
    四至十、十二、十四至十六、二十、二十一、二十三至二十五所示之印文，與告
    訴人所提出之真正印章原樣印文不同，其中編號四至十、十二、十四至十六、二
    十一、二十三、二十四之印文同屬一類，編號二十、二十五印文屬另一類，有該
    局八十七年四月二十四日（八七）陸二字第八七○二九一一三號及八十七年六月
    九日（八七）陸二字第八七○四○三九○號函各一紙在卷可參，另附表編號十九
    部分，經檢察官送請法務部調查局鑑定結果，亦認定與告訴人印鑑卡上「甲○○
    」之印文不同，有該局八十四年九月二十五日（八四）陸二字第八四○九六九二
    二號函為憑，再經本院以肉眼觀察比對結果，二者確屬有異，另編號十九部分與
    編號四至十、十二、十四至十六、二十一、二十三、二十四之印文同屬一類（雖
    該局八十七年四月二十四日（八七）陸二字第八七○二九一一三號函謂：「印文
    紋線模糊，未予歸類」，惟未認定兩者相同），徵諸被告戊○○於本院供陳：「
    （要用告訴人印章，如何蓋？）告訴人的印章是拿給我太太，我太太再把它交給
    我，蓋好之後再交還給告訴人」、而被告丁○○於本院亦供稱：「（公司有無保
    管告訴人的印章？）沒有。」（以上均見本院九十年十二月三日訊問筆錄），可
    見告訴人同意擔任連帶保證人部分，其用印後，印章即已取回，被告二人並不持
    有告訴人印章；被告戊○○於原審更坦陳：部分係偽造的沒錯（見原審卷八十五
    年三月七日審判筆錄）。益徵前開借據、週轉金貸款契約書暨出口押匯總質權書
    及增補條款上「甲○○」之印文，為偽造。
  (二)告訴人於原審供述：伊係打電話給建武公司，表示不再為建武公司作保，電話是
    被告丁○○接的（見原審卷八十四年十二月十四日訊問筆錄），核與被告丁○○
    於偵查中供稱：「他（指告訴人）有告訴我，到期了，他不保了。」（見偵查卷
    第七十七頁），於原審亦供稱：「（是否知道甲○○不願再任保證人？）朱有打
    電話向鄭說，鄭有向我說．．。」等語（見原審卷八十四年十一月三十日訊問筆
    錄）、「告訴人應是七十九年底告知（戊○○）說不保的，但鄭告知我台企不保
    ．．。」（見原審卷八十四年十二月十四日訊問筆錄）。被告戊○○於原審亦供
    稱：「朱當時說竹企與台企都不保了，後來我向彭說．．。」（見原審卷八十四
    年十一月三十日訊問筆錄）等情節相符，足徵被告等嗣均已知悉告訴人不願再擔
    任連帶保證人之事實。
  (三)雖被告丁○○辯稱：建武公司之財務，係由戊○○負責，伊對於前開各筆貸款之
    用途均不知情云云。被告戊○○辯稱：丁○○係公司之負責人，前開貸款由公司
    運用，與伊無關云云。惟查，前開貸款均係以建武公司為借款人，被告丁○○為
    建武公司之負責人，被告戊○○為建武公司股東，二人並均列為連帶保證人，而
    所貸得之每筆款項均高達數百萬元，衡情對於貸款之用途，及在前開有關借據、
    週轉金貸款契約書暨出口押匯總質權書及增補條款等件偽造告訴人為連帶保證人
    後持向台灣企銀貸款等情，尚難諉為不知。且證人即建武公司會計乙○○於偵查
    中證稱：「（甲○○之印章是誰蓋的？）我寫好後，交給丁○○蓋章，等他們蓋
    好後，我就拿去銀行。」（見偵查卷第四十五頁）；「（有關公司向銀行借款由
    何人負責？）．．實際上丁○○與戊○○二人都有負責業務。」（見偵查卷第六
    十三頁背面），嗣於原審亦證稱：「是我填好後交給彭，由他們蓋好後，再交給
    我。」「（何人蓋好交給你？）二人皆有，大都是彭交給我。」（見原審卷八十
    五年二月二十七日審判筆錄）。另證人即台灣企銀法務人員丙○○於偵查中證稱
    ：「（他們公司【指建武公司】是何人去辦的？）有時是會計小姐，有時是戊○○，有時丁○○也有來辦。」（見偵查卷第七十六頁背面）、於本院亦結證：「
    （誰出面跟你們聯絡？）二個人都有跟我聯絡。二個人跟我聯絡的次數差不多。
    貸款資料有時候他們，有時候會計小姐，他們二人都有拿給我。．．。」（見本
    院九十年十二月三日訊問筆錄）。戊○○堅詞否認各找各的保證人，質之告訴人
    及公司會計乙○○亦否認知悉其情（見原審卷八十四年十二月十四日、八十五年
    二月二十七日訊問筆錄），證人丙○○供證：「（該二人來接洽時，有無提及二
    人各找一人為保人？）沒有，保人是他們自行去找，我們祇是看是否可行。」（
    見原審卷八十四年十二月十四日訊問筆錄），俱見被告二人均有處理貸款事宜。
    渠等既已明知告訴人不再為連帶保證人，仍竟持偽造自訴人為連帶保證人之前開
    借據及週轉金借貸契約，向台灣企銀貸款，焉有不知情之理。被告等上開所辯，
    無非匿飾，不足採信。
  (四)依前開鑑定結果，本件偽刻之「甲○○」印章計有二式。雖被告等二人均否認為
    其等所偽造，被告丁○○供稱：「（章是何人刻的？）是鄭蓋好拿給我，我不知
    何人刻的。．．。」（見原審卷八十四年十一月三十日訊問筆錄）。被告戊○○
    供稱：「．．有一次我有看到丁○○拿甲○○的印章在蓋，我問他，怎會有甲○○的印章，他告訴我，現在科技發達，電腦都可以複製。」「（你知道此事，為
    何沒通知甲○○？）因公司當時經營不善，想能多貸一點就多貸一點。」「．．
    後來貸款時，我看到朱之印章，我便提出質疑？但彭說用電腦刻是很簡單之事，
    ．．。」（見偵卷第五十三頁、原審卷八十四年十一月三十日訊問筆錄），參以
    公司印章包括戊○○印章均放置丁○○之抽屜內，業據被告丁○○供明於卷（見
    本院九十年十二月三日訊問筆錄），顯示被告丁○○掌管印章之事實以觀，告訴
    人之印章應係被告丁○○所偽刻。
  (五)至告訴人對於前開借據、週轉金貸款契約書暨出口押匯總質權書及增補條款等資
    料中，究係何文件之連帶保證人係遭偽造，以及確切之時間為何，雖曾為先後不
    一之指述，且其供稱：伊係於八十一年間打電話給建武公司，表示不再為建武公
    司作保乙節，與實際上被告等於八十年間即有偽造之事實，亦有矛盾，然查告訴
    人於原審供稱：「（何時發現台企亦有借款？）於八十三年七月二十八日」（見
    原審卷八十四年十二月十四日訊問筆錄）、於本院前審調查時供稱：之前伊因未
    見前開全部資料，無法確知何者屬偽造，及至本院將所有借據、週轉金貸款契約
    書暨出口押匯總質權書及增補條款等送請鑑定見覆始知詳情等語，衡情非無足取
    。再附表編號一、二、三、十七、十八、二十二部分，經鑑定結果，與真正印章
    原樣印文相同，有前開鑑定函存卷可參，其中編號十七、十八、二十二部分，告
    訴人於八十二、三年間仍擔任連帶保證人，與告訴人前開指訴之情節似有不符，
    惟依告訴人所述：「．．我會又替他們保是因當時台企有一科副理說建武有一筆
    錢會進來，而且丁○○說再讓他做三個月，我才替他擔保。」（見原審卷八十四
    年十二月十四日訊問筆錄），乃在事後即八十三年八月間繼續擔任連帶保證人，
    亦屬合理之解釋，尚難遽認告訴人所供不一即採為有利於被告之證明。
  (六)附表所示十一、十三部分，經前開鑑定結果，固認為：「印文紋線模糊，未予歸
    類」，惟經本院與告訴人真正印章原樣印文，以肉眼檢視比對結果，未見歧異。
    此外，復乏確據足資證明該部分係屬偽造，自難併予認定係屬偽造，附此敘明。
三、核被告等所為，均係犯刑法第二百十六條、第二百十條之行使偽造私文書罪。被
    告等偽造印章、印文之行為，為偽造私文書行為之一部，偽造私文書後，復持以
    行使，偽造之低度行為為行使之高度行為所吸收，均不另論罪。被告二人間，互
    有犯意聯絡及行為分擔，均為共同正犯。被告等利用不知情之會計乙○○填寫及
    行使前開借據、週轉金借貸契約暨出口押匯總質權書及增補條款，為間接正犯。
    其等先後多次行使偽造私文書之行為，時間緊接，方法類似，犯罪構成要件相同
    ，顯係基於概括犯意反覆為之，應依連續犯之規定，論以一罪，並均依法加重其
    刑。被告等於同一借據、週轉金貸款契約書暨出口押匯總質權書及增補條款等文
    書內，各自多次偽造署押及印文，係接續為之，屬接續犯。檢察官就被告等所犯
    如附表編號四至十、十二、十四、二十、二十一、二十四、二十五所示部分，雖
    未據起訴，因該部分與起訴事實，有連續犯關係，屬裁判上一罪，為起訴效力所
    及，本院自得併與審理。
四、原審予以論罪科刑，固非無見。惟查原判決漏未認定被告等偽造如附表編號四至
    十、十二、十四、二十、二十一、二十四、二十五所示部分，亦構成犯罪，即有
    未合。被告等上訴意旨，否認犯罪，雖無足取，但查原判決既有可議，自應予撤
    銷改判。爰審酌被告等犯罪之動機、目的、手段、對告訴人所造成之損害及犯罪
    後態度等一切情狀，各量處有期徒刑一年。
五、偽造之「甲○○」印章二枚雖未扣案，因無法證明已滅失而不存在，應依刑法第
    二百十九條規定宣告沒收。另附表編號四至十、十二、十四至十六、十九至二十
    一、二十三至二十五所示偽造之「甲○○」之署押及印文，亦應依同條之規定宣
    告沒收。
據上論斷，應依刑事訴訟法第三百六十九條第一項前段、第三百六十四條、第二百九
十九條第一項前段、刑法第二十八條、第五十六條、第二百十六條、第二百十條、第
二百十九條，判決如主文。
本案經檢察官柯麗鈴到庭執行職務。
中      華      民      國    九十一    年      一      月      二      日
                              臺灣高等法院刑事第五庭
                                  審判長法  官  曾  德  水
                                        法  官  林  立  華
                                        法  官  楊  貴  雄
右正本證明與原本無異。
如不服本判決應於收受送達後十日內向本院提出上訴書狀，其未敘述上訴之理由者並
得於提起上訴後十日內向本院補提理由書（均須按他造當事人之人數附繕本）。
                                        書記官  林  淑  貞
中      華      民      國    九十一    年      一      月      四      日
附表：
┌──┬───────┬───────┬────┬───────────┐
│編號│資  料  名  稱│借  款  名  稱│借款金額│  偽造之印文及署押    │
├──┼───────┼───────┼────┼───────────┤
│ １ │借          據│．１０．－│三百萬元│                      │
│    │              │．４．      │        │                      │
├──┼───────┼───────┼────┼───────────┤
│ ２ │      ”      │．８．－│二百五十│                      │
│    │              │．８．      │萬元    │                      │
├──┼───────┼───────┼────┼───────────┤
│ ３ │週轉金資款契約│．．－│三百萬元│                      │
│    │              │．．      │        │                      │
├──┼───────┼───────┼────┼───────────┤
│ ４ │借          據│．２．５－│一百萬元│署押一枚、印文三枚    │
│    │              │．２．５      │        │                      │
├──┼───────┼───────┼────┼───────────┤
│ ５ │週轉金資款契約│．８．－│四百四十│         ”           │
│    │            │．１．      │萬元    │                      │
├──┼───────┼───────┼────┼───────────┤
│ ６ │借          據│．１．－│四百四十│         ”           │
│    │              │．２．      │萬元    │                      │
├──┼───────┼───────┼────┼───────────┤
│ ７ │出口押匯總質權│．４．－│美金七十│署押二枚、印文四枚    │
│    │書及增補條款  │．４．      │元      │                      │
├──┼───────┼───────┼────┼───────────┤
│ ８ │週轉金貸款契約│．４．－│一百六十│署押一枚、印文三枚    │
│    │              │．６．      │萬元    │                      │
├──┼───────┼───────┼────┼───────────┤
│ ９ │借          據│．７．１０－│三百五十│署押一枚、印文二枚    │
│    │              │．７．１０      │萬元    │                      │
├──┼───────┼───────┼────┼───────────┤
│ １０ │週轉金貸款契約│．７．１０－│一千四百│        ”            │
│    │              │．７．１０      │萬元    │                      │
├──┼───────┼───────┼────┼───────────┤
│  │      ”      │．７．－│一千萬元│                      │
│    │              │．７．      │        │                      │
├──┼───────┼───────┼────┼───────────┤
│  │借          據│．７．－│二百六十│署押一枚、印文二枚    │
│    │              │．７．      │萬元    │                      │
├──┼───────┼───────┼────┼───────────┤
│  │      ”      │．７．－│四百九十│                      │
│    │              │．７．      │萬元    │                      │
├──┼───────┼───────┼────┼───────────┤
│  │週轉金貸款契約│．８．－│四百萬元│署押一枚、印文二枚    │
││              │．８．      │        │                      │
├──┼───────┼───────┼────┼───────────┤
│  │借          據│．４．－│四百萬元│署押一枚、印文三枚    │
│    │              │．４．      │        │                      │
├──┼───────┼───────┼────┼───────────┤
│  │      ”      │．．－│三百萬元│        ”            │
│    │              │．．      │        │                      │
├──┼───────┼───────┼────┼───────────┤
│  │      ”      │．８．－│一百五十│                      │
│    │              │．８．      │萬元    │                      │
├──┼───────┼───────┼────┼───────────┤
│  │      ”      │．８．－│五百三十│                      │
│    │              │．８．      │八萬元  │                      │
├──┼───────┼───────┼────┼───────────┤
│  │借          據│．１０．－│四百萬元│署押一枚、印文三枚    │
│    │              │．１０．      │        │                      │
├──┼───────┼───────┼────┼───────────┤
│  │      ”      │．３．－95│一千二百│署押一枚、印文二枚    │
│    │              │．３．      │七十萬元│                      │
├──┼───────┼───────┼────┼───────────┤
│  │週轉金貸款契約│．１０．－│四百萬元│署押一枚、印文三枚    │
│    │              │．１０．      │        │                      │
├──┼───────┼───────┼────┼───────────┤
│  │委任保證契約  │．８．－│五百萬元│                      │
│    │              │．８．      │        │                      │
├──┼───────┼───────┼────┼───────────┤
│  │週轉金貸款契約│．．－│六百萬元│署押一枚、印文三枚    │
│    │              │．．      │        │                      │
├──┼───────┼───────┼────┼───────────┤
│  │借          據│．８．－│二百六十│署押一枚、印文二枚    │
│    │              │．８．      │萬元    │                      │
├──┼───────┼───────┼────┼───────────┤
│  │出口押匯總質權│．４．－│美金七萬│署押二枚、印文三枚    │
│    │書增補條款    │．４．      │元      │                      │
└──┴───────┴───────┴────┴───────────┘
附錄：本判決論罪科刑法條全文
刑法第二百十條：
  偽造、變造私文書，足以生損害於公眾或他人者，處五年以下有期徒刑。
刑法第二百十六條：
  行使第二百十條至第二百十五條之文書者，依偽造、變造文書或  登載不實事項或
  使登載不實事項之規定處斷。
